最高法院刑事判決　　　　　　九十四年度台上字第六四九九號
　　上　訴　人　甲○○
　　　　　　　　　　　　號3樓.
　　選任辯護人　蔡鎮隆律師
上列上訴人因遺棄案件，不服台灣高等法院中華民國九十二年一
月八日第二審更審判決（九十一年度交上更(一)字第三０號，起訴
案號：台灣板橋地方法院檢察署八十七年度偵字第一０二五七、
二二四六三號），提起上訴，本院判決如下：
    主  文
原判決撤銷，發回台灣高等法院。
    理  由
本件原判決認定上訴人甲○○於民國八十七年二月十七日下午八
時許，駕駛ＧＭ－二八二二號自小客貨車，在國道三號公路行駛
，於行經南向二六公里一一０公尺附近，尾隨鄧松發所駕駛之Ｌ
Ｉ－七二六二號自小貨車在內側車道行駛，當時天候為傾盆大雨
，內側車道上置有一故障車標誌，再前約六０公尺處有陳弘昇所
有而故障略呈橫斜方式停置之ＥＵ－０七二０號自小客車，原應
注意並能注意遵守規定減速慢行、注意車前狀況及兩車併行之間
隔，隨時採取必要之安全措施，尤其在高速公路上行駛，不得驟
然變換車道，如欲超越前車或變換車道，應先顯示方向燈告知前
後車輛，保持安全距離及間隔，竟疏未注意，既未減速慢行，且
驟然變換至中線車道，而未保持安全距離及注意車前狀況、隨時
採取必要之安全措施，致於上開一七０公尺附近，與稍後亦因閃
躲陳車而變換至中線車道行駛、速度較詹車慢之鄧車發生擦撞，
鄧車左側後方因遭詹車前保險桿右燈處追撞，再加上本身之動力
，旋衝向上開停置內側車道之陳車，造成車禍，鄧車車頭左邊撞
上陳車右前輪，再彈向右方之中線車道上，鄧松發因此受有腹部
鈍挫傷併脾臟裂傷、右足踝骨折與脫臼、左脛骨骨折及左膝十字
韌帶斷裂、左髖骨脫臼與骨折等傷害（上訴人過失傷害部分已經
判罪確定）。詹車亦因上開擦撞致其車前保險桿連同前車牌掉落
於鄧車停止處左前方之內側車道上。詎上訴人明知肇事，鄧車受
損嚴重，鄧松發亦必受傷，陷於無自救能力，依法應即採取救護
或其他必要措施等扶助義務，並向警察機關報案，不得逃逸，乃
竟不為必要之扶助、保護，而驅車逃離現場。嗣經在場之陳弘昇
報警，並將鄧松發送醫急救，員警則依遺留在現場之上開ＧＭ－
二八二二號車牌循線查獲上訴人等情。因而撤銷第一審該部分科
刑判決，仍論處上訴人對於無自救力之人，依法令應扶助、保護
，而不為其生存所必要之扶助、保護罪刑，固非無見。
惟查(一)、有罪之判決書，應記載認定犯罪事實所憑之證據及其認
定之理由，刑事訴訟法第三百十條第一款定有明文。而認定事實
所憑之證據，須確實存在，就該卷宗內不難考見者，始克當之，
倘判決書內所記載之證據，與卷內筆錄或證物之內容不相適合，
則其判決之根據，實際上並不存在，自屬採證違法。原判決不採
上訴人否認其有遺棄犯行及其辯稱：另輛不詳車號之中型貨車擦
撞伊車右前方後，伊加速追趕該貨車，並未與告訴人鄧松發駕駛
之自小貨車擦撞，告訴人被撞傷與伊無關云云。然原判決所引用
之證據，即證人陳弘昇於原審所證「我『敢』肯定與鄧車相撞的
車型及車號。是警察聽我說事發過程，有現場撿到車牌及保險桿
，然後警察根據車牌找到車主就是詹車，詹車有說我（按指上訴
人）的車損不嚴重，警察依據車子的高度與現場查到的情況符合
」（見原判決第五頁）。然該證人於原審九十一年八月九日訊問
時係證稱「我『不敢』肯定與鄧車相撞的車型及車號。是警察聽
我說事發過程……」（原審更審卷第六十九頁）。證人陳弘昇不
敢肯定與鄧車相撞之車型及車號，原判決卻謂其「敢肯定」，其
所採之證據與卷內筆錄不符，已有採證違法。(二)、再原判決理由
推論本件車禍發生之原因，為「可認三輛車之相關位置應係證人
陳弘昇之故障車在最前方，後來是告訴人之車，最後是被告之車
，三車均在內車道，惟被告最早發現故障車或欲超車（車速部分
詳後述）而先轉至中線車道，告訴人則稍後亦發現故障車標誌而
閃躲轉至中線車道，車禍發生時，告訴人之車與被告之車均已在
中線車道行駛，被告之車仍在告訴人車後，而於接近要超車之際
（平行前）發生追撞」（見原判決第十頁），似認本件車禍發生
前，陳弘昇之車故障停在內車道，上訴人最早發現故障車，將其
車轉至中線車道，告訴人稍後亦發現故障車標誌而閃躲轉至中線
車道，二車均已在中線車道行駛，上訴人之車仍在告訴人車後，
而於接近要超車之際（平行前）發生追撞等情。然於事實欄又記
載本件車禍之發生，係「甲○○……驟然變換至中線車道，而未
保持安全距離及注意車前狀況、隨時採取必要之安全措施，致於
上開一七０公尺附近，與稍後亦因閃躲陳車而變換至中線車道行
駛、速度較詹車慢之鄧車發生擦撞，鄧車左側後方因遭詹車前保
險桿右燈處追撞，再加上本身之動力，旋衝向上開停置內側車道
之陳車，造成車禍」（見同判決第二頁）。又認本件車禍之發生
，係因上訴人未保持安全距離及注意車前狀況，致與變換至中線
車道行駛之告訴人車相擦撞。究竟本件車禍之發生時，是因二車
均已在中線車道行駛，上訴人於接近要超車之際發生追撞？抑是
因上訴人未保持安全距離及注意車前狀況，致與變換至中線車道
行駛之告訴人車相擦撞？前後認定不一。其次，車禍發生原因，
果如原判決理由所認定，當時內車道既停有證人陳弘昇之故障車
，而上訴人及告訴人車均已在中線車道行駛，上訴人之車在告訴
人車後，上訴人果係欲接近超越告訴人車，則上訴人當會選擇外
車道即右側超車始合理，不可能再從內車道，如此，依物理運動
定律，上訴人車前保險桿右燈附近是否可能與告訴人車左側後方
輪胎處發生擦撞？再而言之，本件車禍發生原因果如原判決事實
欄所認定，則上訴人車既已先變換至中線車道，而告訴人車原在
前，車速較慢，於變換至中線車道行駛時，二車發生擦撞，則擦
撞處是否應為告訴人右側或後側，以及上訴人車前側或左側，較
為合理？尚有研求之餘地，此因與上訴人有無遺棄故意之認定至
有關連，自有再予調查必要。(三)、原判決又以上訴人案發後非向
住處之轄區警所報案，且肇事車輛送修地點係在遠方之板橋市，
益見上訴人及其家人故作玄虛、逃避、心虛之情，因而為上訴人
不利之認定。然上訴人辯稱住處在台北縣泰山鄉○○路○段三四
０號三樓，台北縣警察局新莊分局明志派出所為其轄區派出所，
伊向該派出所報案甚為合理；又因板橋市○○路○段三十號興記
汽車商行為伊父計程車長期送修保養廠，伊將車送至該處修理，
亦非逃避責任云云。原判決對於上訴人有利之辯解未加採納，亦
未載明不採之理由，自有理由不備之違法。上訴意旨執以指摘，
尚非全無理由，應認原判決仍有撤銷發回更審之原因。
據上論結，應依刑事訴訟法第三百九十七條、第四百零一條，判
決如主文。
中　　華　　民　　國　九十四　年　 十一 　月　 十八 　日
                      最高法院刑事第十一庭
                          審判長法官  洪　清　江
                                法官  石　木　欽
                                法官  李　伯　道
                                法官  林　勤　純
                                法官  陳　晴　教
      本件正本證明與原本無異
                                      書  記  官
中　　華　　民　　國　九十四　年　 十一 　月　二十五　日
                                                    Ａ
